【裁判字號】    95,上訴,899
【裁判日期】    950706
【裁判案由】    偽造文書等
【裁判全文】
臺灣高等法院高雄分院刑事判決         95年度上訴字第899號
上  訴  人
即  被  告  甲○○
                    現另案於臺灣高雄監獄執行
上列上訴人因偽造文書等案件，不服臺灣高雄地方法院95年度訴
字第154 號中華民國95年4 月3 日第一審判決（起訴案號：臺灣
高雄地方法院檢察署94年度偵字第18471 號），提起上訴，本院
判決如下：
    主  文
原判決撤銷。
甲○○犯連續行使偽造私文書罪，累犯，處有期徒刑拾壹月。其
上貼有甲○○照片之「乙○○」職業大貨車駕駛執照壹張、其上
貼有甲○○照片之「乙○○」國民身分證壹張、國民身分證申請
書上偽造之「乙○○」署名壹枚、指印壹枚，均沒收。
    事  實
一、甲○○前因施用毒品案件，經臺灣桃園地方法院以88年度訴
    字第796 號判處有期徒刑9 月確定；復因施用毒品案件，經
    同法院以90年度訴字第54號判處應執行有期徒刑1 年6 月確
    定，各罪接續執行，於民國92年4 月27日執行完畢。猶未知
    警惕，因另犯他罪經判決確定，決意逃避執行，自忖將遭通
    緝，為免為警緝獲，欲申請護照逃離出境，遂基於行使偽造
    私文書及使公務員登載不實之概括犯意，先後為下列行為：
 (一) 於93年9 月6 日，檢具自己之照片，逕至交通部公路總局高
    雄區監理所（以下簡稱高雄區監理所），以背誦其胞兄乙○
    ○身分資料之方式，冒充其為乙○○本人，並以遺失為由，
    申請補發「乙○○」之職業大貨車駕駛執照（以下簡稱駕駛
    執照）。致使承辦之公務員誤信甲○○即為「乙○○」本人
    ，而將上開遺失補照之不實事項，登載於職務上所掌之「汽
    機車駕駛人異動登記書」公文書上，並將甲○○之照片黏貼
    在所補發之「乙○○」駕駛執照上，交予甲○○收執，足以
    生損害於乙○○及監理機關對於駕駛人資料管理之正確性。
 (二) 復於93年11月18日某時，前往高雄縣鳥松鄉戶政事務所，冒
    充乙○○本人，以遺失為由，申請補發「乙○○」之身分證
    ，因未備齊證件，而未獲受理。仍不願罷手，續於同日稍晚
    某時，再至前開戶政事務所，檢具自己之照片、前開貼有甲
    ○○照片之「乙○○」駕駛執照，及乙○○真正之軍人退伍
    令，在「國民身分證申請書」上黏貼自己之照片，偽簽「乙
    ○○」之署名，盜用「乙○○」之印章顯現出「乙○○」之
    印文，並以「乙○○」之名義捺印指紋1 枚，而冒用「乙○
    ○」名義偽造該申請書後，持以申請補發「乙○○」之身分
    證，而行使前開使公務員登載不實之駕駛執照及具有私文書
    性質之身分證申請書。致使該所承辦之公務員誤信甲○○即
    為「乙○○」本人，而將上開遺失補證之不實事項，登載於
    職務上所掌國民身分證補發登記之公文書上，並將甲○○之
    照片，黏貼於補發之「乙○○」身分證後，交予甲○○收執
    ，足以生損害於乙○○及戶政機關對於國民身分證核發領取
    資料管理之正確性。
 (三) 又於93年12月8 日，將前開貼有甲○○照片之「乙○○」身
    分證，交予不知情之高雄市「澄清湖旅行社」，而利用該旅
    行社不知情之承辦人員，偽造「乙○○」名義之護照申請書
    ，持該「乙○○」身分證，代向外交部領事事務局高雄辦事
    處（以下簡稱外交部領事局）以「乙○○」名義申辦護照遺
    失補發，而行使前開使公務員登載不實之「乙○○」身分證
    及具有私文書性質之護照申請書。嗣因外交部領事局承辦之
    公務員發覺前開申請書上所附照片與檔存之「乙○○」照片
    不符，要求前開旅行社通知「乙○○」面談後，函請內政部
    警政署刑事警察局調查後，循線查獲上情。
二、案經高雄縣政府警察局移請臺灣高雄地方法院檢察署檢察官
    偵查起訴。
    理  由
一、認定犯罪事實之理由及所憑之證據：
    前揭犯罪事實，業據被告於原審及本院審理中均坦白承認，
    核與證人乙○○於警、偵中之證述大致相符（分見警卷第5
    頁、偵卷第19頁），並有下列書證可資佐證：
 (一) 外交部領事事務局94年1 月19日領一字第09352500630 號函
    影本暨附：
    (1)其上貼有甲○○照片，而以「乙○○」名義申請補發護照
      之申請書影本1 紙。
    (2)其上貼有甲○○照片之「乙○○」身分證影本1 張。
    (3)乙○○出具之說明書影本1 份（內容略以：申請補發護照
      所檢具之身分證上照片非其本人等語）。
    (4)乙○○所簽具之護照遺失作廢申報表影本1 紙。
    (5)乙○○初次申請核發護照申請書影本1 份。
    (6)乙○○之口卡片影本1 紙。
    (7)甲○○之口卡片影本1 紙。
    （分見警卷第8 至18頁）。
 (二) 高雄縣鳥松鄉戶政事務所94年3 月17日鳥鄉戶字第09400005
    30號函暨附：
    (1)其上貼有甲○○照片，而以「乙○○」名義申請補發身分
      證之申請書影本1 份。
    (2)其上貼有甲○○照片之「乙○○」駕駛執照影本1 張。
    (3)乙○○之軍人退伍令影本1 紙。
     （分見警卷第23至28頁）。
 (三) 交通部公路總局高雄區監理所94年10月18日高監駕字第0940
    050548號函暨附：
    (1)其上貼有甲○○照片之「乙○○」汽機車駕駛人異動登記
      書1 紙。
    (2)職業汽車駕駛執照登記書1 紙。
    （分見偵卷第32、33頁）。
    綜上，被告自白既核與前開卷證資料相符，自堪採信。本件
    事證明確，被告犯行洵堪認定，應予依法論科。
二、論罪科刑部分：
 (一) 被告冒充「乙○○」本人，持自己照片申請補發「乙○○」
    之駕駛執照；持該駕駛執照申請補發「乙○○」之身分證；
    持該身分證申請補發「乙○○」之護照，係犯刑法第216 條
    、第214 條之明知為不實之事項而使公務員登載於職務上所
    掌之公文書罪，及護照條例第23條第4 項之冒用名義申請護
    照罪。又被告自行偽造「乙○○」名義之國民身分證申請書
    及利用旅行社不知情之承辦人員偽造「乙○○」名義之護照
    申請書後，自行或利用旅行社人員持以申請補發「乙○○」
    之身分證及護照而行使，均係犯刑法第216 條、第210 條之
    行使偽造私文書罪。其利用不知情之旅行社承辦人員行使前
    開偽造之護照申請書，應論以間接正犯。被告偽簽「乙○○
    」之署名，盜用「乙○○」之印章進而偽造印文，並以「乙
    ○○」之名義捺印指紋之行為，係偽造前開國民身分證申請
    書之階段行為；先後數次偽造私文書、使公務員登載不實文
    書之低度行為，分別為行使之高度行為所吸收，均不另論罪
    。又被告連續行使偽造私文書及行使使公務員登載不實文書
    之犯行，均時間緊接，分別觸犯構成要件相同之罪名，顯係
    出於概括犯意反覆為之，均為連續犯，各應依刑法第56條之
    規定論以一罪，並加重其刑。又所犯連續行使偽造私文書、
    連續行使使公務員登載不實文書及冒用名義申請護照三罪間
    ，均係為冒用「乙○○」之名義申請護照，藉以蒙混出境，
    顯有方法、目的之牽連關係，應依刑法第55條後段之規定，
    從一重之連續行使偽造私文書罪處斷。公訴意旨認以冒用名
    義申請護照為較重之罪，容有誤會。末查，被告前有如事實
    欄所示之犯罪科刑紀錄，有臺灣高等法院被告前案紀錄表1
    份在卷可按，其於受有期徒刑執行完畢後，5 年內故意再犯
    本件有期徒刑以上之罪，不論依修正前之刑法第47條，或修
    正後之刑法第47條第1 項之規定，均構成累犯，對被告而言
    並無有利或不利之情形，自不生新舊法比較之問題，應逕依
    修正前之刑法第47條，論以累犯，並加重其刑。
 (二) 被告行為後，刑法第56條連續犯之規定，業於94年2 月2 日
    修正公布刪除，並於95年7 月1 日施行，則被告之犯行，因
    行為後新法業已刪除連續犯之規定，此刪除雖非犯罪構成要
    件之變更，但顯已影響行為人刑罰之法律效果，自屬法律有
    變更，依新法第2 條第1 項規定，比較新、舊法結果，仍應
    適用較有利於被告之行為時法律即舊法論以連續犯（最高法
    院95年第8 次刑事庭會議決議參照）。
 (三) 查被告行為後，94年2 月2 日修正公布之刑法，自95年7 月
    1 日施行，修正後之刑法刪除第55條關於牽連犯之規定。本
    件被告所犯上開行使偽造私文書、行使使公務員登載不實文
    書及冒用名義申請護照3 罪具有牽連犯之關係，依修正前即
    行為時之規定，應從一重之罪處斷；依修正後之刑法既已刪
    除牽連犯之規定，則所犯上述各罪應依數罪併罰之規定分論
    併罰。比較新舊法之規定，修正後之規定並非較有利於被告
    ，依刑法第2 條第1 項之規定，應適用行為時之法律，即適
    用修正前刑法第55條牽連犯之規定，從一重之行使偽造私文
    書罪罪處斷。
 (四) 原審為論罪科判決固非無見，惟(一)原判決認被告應從一重之
    行使偽造私文書罪處斷，主文僅記載「連續行使偽造私文書
    」，漏未記載「足以生損害公眾及他人」（或應記載為『犯
    連續行使偽造私文書罪』），主文記載自有未洽，(二)盜用他
    人真印章所蓋之印文，並非偽造印章之印文，不在刑法第21
    9 條所定必須沒收之列，原判決依該條規定將盜用之「乙○
    ○」印文予宣告沒收，亦有未合。被告上訴意旨雖未指摘及
    此，惟原判決既有前揭可議之處，仍應由本院予撤銷改判。
 (五) 本院審酌被告為逃避刑案執行，竟冒用被害人之名義，冒名
    申請證照，使公務員登載不實核發駕駛執照、身分證、護照
    等，對於被害人乙○○，及監理、戶政及外交領事事務機關
    對於證照之核發管理及國家證照公信力危害非輕，且其前有
    如事實欄所示之犯罪科刑之前科紀錄，惟念其犯後始終坦承
    犯行，犯罪後態度良好等一切情狀，量處如主文第2 項所示
    之刑。
 (六) 偽造之申請補發身分證申請書、補發護照申請書，及使該管
    公務員為不實登載之各該公文書，既經提出於各該機關檔存
    ，已非屬被告所有，自毋庸宣告沒收。惟國民身分證申請書
    上偽造之「乙○○」署名，及以「乙○○」名義捺印之指印
    各1 枚，應依刑法第219 條之規定，不問屬於犯人與否，沒
    收之。至貼有甲○○照片之「乙○○」駕駛執照、身分證各
    1 張，既經各該機關發給被告持有，仍屬被告所有因犯罪所
    得之物，且為避免將來再遭利用作為犯罪工具，爰依同法第
    38 條 第1 項第3 款規定沒收之。
三、據上論結，應依刑事訴訟法第369 條第1 項前段、第364 條
    、第299 條第1 項前段，護照條例第23條第4 項，刑法第11
    條前段、第2 條第1 項、第216 條、第210 條、第214 條、
    第219 條、第38條第1 項第3 款、第2 款，修正前刑法第55
    條、第56條、第47條，罰金罰鍰提高標準條例第1 條前段，
    判決如主文。
本案經檢察官郭振昌到庭執行職務。
中    華    民    國    95    年    7     月    6     日
                  刑事第一庭    審判長法  官  郭雅美
                                      法  官  范惠瑩
                                      法  官  莊崑山
以上正本證明與原本無異。
如不服本判決應於收受本判決後10日內向本院提出上訴書狀，其
未敘述上訴理由者，並得於提起上訴後10日內向本院補提理由書
狀（均須按他造當事人之人數附繕本）「切勿逕送上級法院」。
中    華    民    國    95    年    7     月    6     日
                                      書記官  邱麗莉
附錄本案論罪科刑法條全文：
中華民國刑法第210 條
偽造、變造私文書，足以生損害於公眾或他人者，處5 年以下有
期徒刑。
中華民國刑法第214 條
明知為不實之事項，而使公務員登載於職務上所掌之公文書，足
以生損害於公眾或他人者，處3 年以下有期徒刑、拘役或500 元
以下罰金。
中華民國刑法第216條
行使第210 條至第215 條之文書者，依偽造、變造文書或登載不
實事項或使登載不實事項之規定處斷。
護照條例第23條
偽造、變造國民身分證以供申請護照，足以生損害於公眾或他人
者，處5 年以下有期徒刑、拘役或科或併
行使前項文書者，亦同。
將國民身分證交付他人或謊報遺失，以供冒名申請護照者，處5
年以下有期徒刑、拘役或科或併科新臺幣10萬元以下之罰金。
前項冒用名義者，亦同。
受託申請護照，明知第1 項至第4 項事實或偽造、變造或冒用之
照片，仍代申請者，處5 年以下有期徒刑、拘役或科或併科新臺
幣10萬元以下之罰金。


司法院資訊處製作；財團法人民間司法改革基金會備份。
